臺灣高雄地方法院民事判決　　　　　　　99年度訴字第2037號
原　　　告　張陳玉霞
訴訟代理人　張瑟鈞
被　　　告　周上愉
訴訟代理人　王建宏律師
上列當事人間清償債務事件，經本院於民國100年1月19日言詞辯
論終結，判決如下：
    主      文
原告之訴駁回。
訴訟費用由原告負擔。
    事實及理由
一、原告主張：被告於民國86年4 月間向伊借款新台幣（下同）
    508,600 元（下稱系爭款項），雙方口頭約定一個月償還，
    惟因基於親戚互信關係，遂未與被告另立借據載明利息及清
    償日，又伊業於86年4 月15日將系爭款項全數依被告指示匯
    入其設於合作金庫銀行和美分行帳號0000000000000 號帳戶
    （下稱系爭帳戶）內，詎被告屆期竟未清償借款且避不見面
    ，為此爰依消費借貸之法律關係提起本件訴訟等語，並聲明
    ：被告應給付原告508,600 元，及自支付命令狀繕本送達翌
    日起至清償之日起，按週年利率5%計算之利息。
二、被告則以：伊於86年間僅為長庚大學學生，並無須向原告借
    款，亦非系爭款項之借款人，本件係因伊父周鑫佑（原名周
    世良）經營欣誠紡織廠有限公司（下稱欣誠公司）而有資金
    周轉之需，遂由伊母即訴外人陳嬿如於86年4 月間向其姊即
    原告借款，當時原告與伊母陳嬿如間係以借款540,000 元為
    計算基礎，由陳嬿如交付發票人為訴外人施正鵬、到期日86
    年8 月6 日、金額579,200 元之第一信用合作社和美分行客
    票1 紙予原告收執，原告即扣除應得之利息等費用後，旋於
    同年4 月15日匯款508,600 元至陳嬿如指定之伊之系爭帳戶
    內，陳嬿如再於同日將匯入系爭帳戶內之上開匯款，提領50
    0,000 元現金存入其設於彰化縣彰化市第一信用合作社帳號
    00000000000000號帳戶（下稱陳嬿如上開帳戶）內，復於同
    日自陳嬿如上開帳戶轉帳499,527 元至同一合作社和美分社
    戶名施政鵬帳號000000000 號帳戶，以退還施政鵬因交易而
    溢付之原料票款金額，而伊母陳嬿如嗣並於86年8 月6 日將
    發票人為佑純有限公司、發票日86年12月4 日、支票金額58
    5,000 元之第一信用合作社和美分行客票寄送原告，以與前
    開客票進行換票而清償欠款，嗣原告收受之佑純有限公司簽
    發之客票業已兌現，則系爭款項已因陳嬿如清償而消滅，原
    告竟仍為前開主張實屬不實等語置辯，並聲明：原告之訴駁
    回。
三、兩造不爭執事項如下：
    (一)原告與被告之母陳嬿如為姊妺。被告為原告之外甥女。
    (二)原告於86年4 月15日匯款508,600 元入系爭帳戶內。
四、本件爭點：
    (一)兩造有無系爭借款關係存在？系爭借款已否屆清償期？
    (二)系爭借款是否已清償？
五、本院之判斷：
  (一)按當事人主張有利於己之事實者，就其事實有舉證之責任，
    民事訴訟法第277 條定有明文。又按消費借貸，係指當事人
    一方移轉金錢或其他代替物之所有權於他方，而約定他方以
    種類、品質、數量相同之物返還之契約，民法第474 條亦定
    有明文，是金錢消費借貸契約之成立，除必須有金錢之交付
    外，尚須有借貸意思表示之合意，始足當之；倘當事人主張
    與他方有消費借貸關係存在者，依民事訴訟法第277 條關於
    舉證責任分配之規定，自應由當事人就該借貸意思互相表示
    合致及借款業已交付之事實負舉證之責任。原告既主張兩造
    存有消費借貸關係，其依法自應負舉證責任。經查：
  1.原告主張兩造間有借貸之事實，固提出匯款回條1 紙為證（
    見本院卷第6 頁），而被告對於上開證據之真正及原告確有
    將系爭款項匯入其帳戶之情固不爭執，惟否認有向原告借款
    ，並以前揭情詞置辯，而審諸當事人間以匯款交付款項之原
    因眾多，究係合資、借貸、贈與、委任、契約或其他法律關
    係而為交付，自仍應由原告負舉證責任，尚不能僅憑原告匯
    付系爭款項，遂認兩造間即存有借貸之合意及兩造存有借貸
    之事實，原告以此主張兩造借貸關係存在，尚難遽信為真。
  2.又被告辯稱系爭款項實係其母陳嬿如向原告所為借款等情，
    已提出系爭帳戶交易明細表、陳嬿如上開帳戶存摺明細等件
    為證（見本院卷第49頁至第51頁），而原告對被告提出上開
    書證之真正並不爭執，並由上開交易明細及存摺足見原告於
    86年4 月15日將系爭款項匯入系爭帳戶後，旋即於同日即遭
    提領現金500,000 元存入陳嬿如上開帳戶，復自該帳戶轉帳
    499,527 元至訴外人施正鵬之前開帳戶內，此核與被告所辯
    系爭款項係其父母為供周轉及償還交易廠商施正鵬之溢付票
    款而由陳嬿如向原告借款並指定匯入之帳戶內等情相符，亦
    與證人陳嬿如到庭證陳其確有向原告借貸系爭款項等情（見
    本院卷第72頁至第74頁）相合，是被告上揭所辯情詞尚難認
    顯然虛偽。而原告固委請訴訟代理人到庭而當庭否認證人陳
    嬿如之證述為真，惟本院為釐清證人陳嬿如所證情節是否屬
    實乃要求原告本人到庭說明，然原告訴訟代理人竟陳稱：原
    告年事已高，且不復記憶，身體狀況亦不允許等語（見本院
    卷第75頁），則原告本人既不復記憶借款情節而無從到庭陳
    述，亦無法與證人陳嬿如對質，並由原告於書狀自承兩造間
    未書立任何借據，亦無任何證人在場見證等情（見本院卷第
    3 頁、第13頁、第39頁），以及原告自匯付系爭款項後至本
    件起訴前之十餘年間，除有向陳嬿如及其夫周鑫佑訴追欠款
    外，有原告提出卷附臺灣士林地方法院債權憑證、臺灣彰化
    地方法院彰化簡易庭民事判決節本及確定證明書等件可稽（
    見本院卷第79頁至第86頁），未曾向被告催討欠款或訴訟，
    此均與常情未符，則本院自無從僅憑原告書狀之指述及上開
    匯款單即認兩造間有借貸合意及借貸關係存在。
  3.基上所述，原告並無法提出證據證明兩造間存有借款之合意
    及借貸關係存在，而被告抗辯系爭款項係屬陳嬿如向原告所
    為借款等情，核與其提出之交易明細等卷證資料相符而難認
    係屬虛偽，則原告依消費借貸之法律關係請求被告給付欠款
    自非有據。又原告之請求既屬無理由，上開之其餘爭點亦無
    庸再行審論，併予指明。
六、綜上所述，兩造間難認存有消費借貸之法律關係，則原告依
    消費借貸之法律關係請求被告給付原告508,600 元，及自支
    付命令狀繕本送達翌日起至清償之日起，按週年利率5%計算
    之利息，為無理由，應予駁回。
七、兩造其餘攻擊、防禦方法及未經援用或進行調查之證據，經
    本院斟酌後，認為均不足以影響本判決之結果，自無予以調
    查或逐一詳予論駁之必要，附此指明。
八、據上論結，原告之訴為無理由，依民事訴訟法第78條，判決
    如主文。
中    華    民    國   100    年    1     月    31    日
                  民事第四庭  法  官  楊淑珍
正本係照原本作成。
如不服本判決，應於送達後20日內，向本院提出上訴狀並表明上
訴理由，如於本判決宣示後送達前提起上訴者，應於判決送達後
10日內補提上訴理由書（須附繕本）。如委任律師提起上訴者，
應一併繳納上訴審裁判費。
中    華    民    國   100    年    1     月    31    日
                              書記官  許琇淳